【裁判字號】    98,上訴,293
【裁判日期】    980430
【裁判案由】    違反毒品危害防制條例
【裁判全文】
臺灣高等法院高雄分院刑事判決         98年度上訴字第293號
上  訴  人  臺灣高雄地方法院檢察署檢察官
被      告  乙○○
選任辯護人  郭寶蓮律師
上列上訴人因被告違反毒品危害防制條例案件，不服臺灣高雄地
方法院97年度訴字第1454號中華民國98年1月21日第一審判決（
起訴案號：臺灣高雄地方法院檢察署96年度偵續字第418 號），
提起上訴，本院判決如下：
    主  文
原判決撤銷。
乙○○共同持有第一級毒品罪，處有期徒刑壹年貳月；減為有期
徒刑柒月。
    事  實
一、乙○○（另因施用第一級毒品罪，業經原審法院於96年7 月
    25日以96年度訴字第2768號判處有期徒刑1 年，減為有期徒
    刑6 月確定）明知海洛因係毒品危害防制條例所明定之第一
    級毒品，不得非法持有及施用（丙○○另因施用第一級毒品
    罪，業經原審法院於97年2 月13日以96年度訴字第3902 號
    判處有期徒刑1 年確定）共同於96年4 月13日中午12時許，
    先向姓名年籍均不詳綽號「阿文」成年男子，在高雄縣九曲
    堂某處，共同販入第一級毒品海洛因2 包施用後。嗣乙○○
    、丙○○2 人得悉海洛因可能要漲價，乙○○、丙○○2 人
    遂另行起意，並基於共同持有第一級毒品備供未來自己施用
    之犯意聯絡，於96年4 月13日下午3 時許，由乙○○搭乘丙
    ○○所駕駛之車牌號碼4562-NQ 號自小客車（下稱自小客車
    ），又在高雄縣大樹鄉○鎮路○○路橋上向該綽號「阿文」
    男子，2 人共同以3 萬元代價向該「阿文」男子甫購得海洛
    因30小包並持有之，為警依線報前往現場發覺有異而上前盤
    查，乙○○、丙○○2 人即駕車逃逸，經警開槍示警，2 人
    隨即棄車逃逸，惟乙○○仍為警當場逮獲，並在其背包內起
    獲甫購得之海洛因30小包，復在丙○○之自小客車車前置物
    格內起獲乙○○、丙○○2 人已施用過前開先前先購入施用
    之海洛因2 小包，共計查扣海洛因32小包，合計淨重6.12公
    克（空包裝總重9.65公克），純度25.17 ％，純質淨重l.54
    公克，始悉上情。丙○○及「阿文」成年男子則乘隙逃離現
    場。
    理  由
一、證據能力
    本件判決後述所引其他審判外之書面資料，檢察官、被告及
    辯護人均知為審判外之書面資料，且均同意或無異議作為證
    據，本院審酌其取得之過程並無瑕疵，且與本案具有關連性
    ，未見有何不適當之情形，是依刑事訴訟法第159 條之5 第
    2 項之規定認均具有證據能力。
二、實體上之認定：
    訊據被告乙○○對於其與丙○○於96年4 月13日中午一起施
    用車上所扣得之海洛因2 小包後，2 人得悉海洛因要漲價後
    ，又於當日下午3 時許，由被告乙○○搭乘丙○○所駕駛之
    自小客車，2 人又共同出資3 萬元在案發現場向綽號「阿文
    」男子購買海洛因30包，並由警方在其背之背包內當場查獲
    之事實，業據被告乙○○已坦承不諱（本院卷80頁），核與
    共犯即證人丙○○證述: 我從我家先開車出來，去找九曲堂
    找乙○○借錢，約在九曲堂見面，見面以後我向乙○○借錢
    ，本來是要還租車的阿瑞，然後乙○○看到賣藥的（即綽號
    「阿文」男子），乙○○就說我們1 人出一半的錢他（乙○
    ○）去買（海洛因）等語相符（本院卷73頁）。又送驗檢品
    32包（含自小客車內查扣之2 小包粉末）均含第一級毒品海
    洛因成分，合計淨重6.12公克（空包裝總重9.65公克），純
    度25.17 ％，純質淨重則為l.54公克，復有法務部調查局96
    年5 月19日調科壹字第96230439 90 號鑑定報告書在卷可按
    （偵一卷27頁），故被告持有30包海洛因（不含在自小客上
    扣得已與丙○○已共同施用過之2 包海洛因）之事證，已甚
    明確，犯行洵堪認定。
三、論罪科刑及撤銷改判
（一）新舊法比較:
      按行為後法律有變更者，適用行為時之法律，但行為後之
      法律有利於行為人者，適用最有利於行為人之法律，修正
      後刑法第2 條第1 項定有明文。再按本次法律變更，比較
      時應就罪刑有關之共犯、未遂犯、想像競合犯、牽連犯、
      連續犯、結合犯，以及累犯加重、自首減輕暨其他法定加
      減原因（如身分加減）與加減例等一切情形，綜其全部罪
      刑之結果而為比較（最高法院95年5 月23日95年度第8 次
      刑庭會議決議參照）。本件被告乙○○行為後，有關論罪
      科刑所適用之刑法業於94年2 月2 日修正公布，95年7 月
      1 日起施行，而有下列變更，茲分述如下：
 （1）法定刑罰金部分：被告乙○○所犯毒品危害防制條例罪11
      條第1 項之罪，其法定刑為罰金刑部分，修正後刑法第33
      條第5 款規定「罰金：新臺幣1 千元以上，以百元計算之
      」，與修正前刑法第33 條 第5 款規定「罰金：1 元以上
      」不同。經比較新舊法結果，以舊法較有利於被告（依最
      高法院95年台上字第6958 號 、第7024號判決要旨此部分
      修正應比較新舊法）。
 （2）共同正犯:
      被告乙○○行為時之修正前刑法第28條規定：「二人以上
      共同實施犯罪之行為者，皆為正犯」，而被告行為後，95
      年7 月1 日新修正施行之刑法第28條規定：「二人以上共
      同實行犯罪之行為者，皆為正犯」，考其立法理由，係將
      「共同正犯」之概念排除學說及實務上通稱之「陰謀共同
      正犯」、「預備共同正犯」，是修正後之共同正犯規定，
      限縮共同正犯之成立範圍，顯較修正前之規定有利於被告
      。
 （3）綜上比較，應以修正前之刑法較有利於被告乙○○。
（二）核被告乙○○所為係犯毒品危害防制條例第11條第1 項之
      持有一級毒品罪。又其與丙○○共同出資買第一級毒品，
      應有共同犯意聯絡及行為分擔，均為共同正犯。又依行政
      院於93年1 月7 日訂定之轉讓持有毒品加重其刑之數量標
      準所載，轉讓、持有第一級毒品淨重（即除去包裝後之毒
      品重量）達5 公克以上者，始加重其刑至二分之一。惟本
      件被告乙○○持有第一級毒品海洛因雖多達30包（另在其
      自小車扣得之2 包海洛因則為被告乙○○與丙○○共同施
      用後所剩餘，此部分自為其先前施用犯行所吸收，自非在
      本件另行起意單純持有第一級毒品範圍），惟經扣除包裝
      後，其純質淨重尚未達5 公克，此有法務部調查局96年5
      月19日調科壹字第9623043990號鑑定報告書足稽，故不另
      為加重之諭知，附此敘明。
（三）公訴意旨另以：被告乙○○明知海洛因係毒品危害防制條
      例所明定之第一級毒品，不得非法持有、販賣，竟仍基於
      販賣海洛因營利之犯意，於民國96年4 月13日某時，向姓
      名年籍均不詳綽號「阿文」之人，在不詳地點，販入第一
      級毒品海洛因32包欲販售圖利，因認被告乙○○所為係犯
      毒品危害防制條例第4 條第1 項之販賣第一級毒品罪嫌云
      云語。惟按犯罪事實應依證據認定之，無證據不得認定犯
      罪事實；刑事訴訟法第154 條第2 項定有明文。經查證人
      丙○○證述：當天所查獲之自小客車係借用證人謝明瑞名
      義承租，積欠證人謝明瑞租車之費用，因被告同意借我錢
      ，我與證人謝明瑞相約在高雄縣大樹鄉○鎮路○○路橋上
      ，償還租金之費用，因此於96年4 月13日下午3 時許，駕
      駛自小客車搭載被告前往該地點，剛好遇到被告認識販賣
      毒品之人，遂與被告各出資1 半，由被告下車購買3 萬元
      之海洛因，目的係要供渠2 人施用等語（原審二卷51、52
      頁、本院卷73頁）；另證人謝明瑞亦於警詢及偵訊均證稱
      ：因證人丙○○駕照過期，而於96年4 月11日以我的名義
      及證件向車行租車後，嗣丙○○因向乙○○借錢，要償還
      我租車之費用，與丙○○相約於96年4 月13日下午，在九
      曲堂新鎮路○○路橋橋下碰面，拿取租車租金，但到達路
      橋下後，看見有人在丙○○所駕駛之自小客車旁與被告、
      丙○○碰面等語（警一卷8 頁至9 頁；偵一卷13頁至14頁
      ）；另警員即證人陳保嘉於偵訊亦證述：伊於96年4 月13
      日下午3 時許，因接獲線報車牌號碼4562-NQ 號自小客車
      在高雄縣大樹鄉九曲堂附近，隨即前往，在新鎮路迴轉陸
      橋發現該車，當時橋下有2 部車子，其中一輛紅色自小客
      車駕駛（即被告所搭之自小客車）上橋，並由其中1 人下
      車走到橋上走向停在之另一部小客車，嗣該不詳之人駕車
      離開下橋後，我們另2 位同事就先騎車上橋去盤查，丙○
      ○就開車逃跑，乙○○座在駕駛座旁，我就在橋下制止並
      對空鳴槍，但他們仍不停車，所以我就朝車子輪胎開槍，
      車子因損壞滑行到路旁停止，因為該車停止時右側尚有一
      輛小貨車，所以丙○○先跑，乙○○因被阻擋所以跑比較
      慢被我們抓到等語（偵一卷7 頁至8 頁）。依上開證人謝
      明瑞、丙○○、陳保嘉證述之情節，均僅能證明被告當時
      走上橋是要購買海洛因，尚無法明被告當時是要販賣海洛
      因。公訴人意旨固以: 海洛因之人體一般使用量為每4 小
      時施用5 至10毫克，每日約30至60毫克，最低致死劑量為
      200 毫克，扣案毒品每包純質約為48.125毫克，則被告供
      稱1 天施用7 至8 包，1 天之施用量已達336.875 毫克至
      385 毫克，已達上開致死量之標準，故被告供稱扣案毒品
      係為供己施用，顯與事實不符云云。惟按一般人每日施用
      海洛因劑量固有不同，而每日施用最低致死劑量雖為200
      毫克，惟尚難僅憑上開施用海洛因之數據之消極證據，以
      作為推論被告購入上開海洛因係販賣用之依據，況扣案之
      海洛因數量雖達32包（含在被告所搭乘之自小車扣得之海
      洛因2 小包），然其總計純質淨重僅l.54公克，故尚難憑
      此推認被告乙○○購入上開海洛因係供販賣用。另公訴人
      意旨又以: 海洛因毒品價值不斐，32包毒品價值極高，顯
      已逾一般常人經濟所能負擔之範圍，而被告既無固定工作
      而需兼職維生，足見其並無穩定之收入來源，顯見其購買
      毒品當時經濟狀況並非寬裕，是若非欲行販出牟利，豈有
      耗資大量金錢購入毒品之理，應係具有販賣之意圖云云。
      惟查被告於偵訊供稱：我當時有兼職作模床工作，1 個月
      收入約2 萬元等語（偵二卷7 頁、9 頁）；其於原審復供
      稱：購買本案毒品之資金部分係向其父親拿的，部分係自
      己儲蓄及臨時工收入等語（原審二卷60頁），核與被告之
      父甲○○到庭證述: 乙○○平日賺錢均會交其保管…，乙
      ○○有時10幾天拿1 次錢，有時1 星期拿2 次錢…，每次
      3 、5 千元，也有1 萬元，…，案發前1 日有交付乙○○
      4 萬元等語（本院卷74頁反面、75頁、76頁）大致相符。
      復參以被告乙○○被查獲時，其身上仍有1 萬5000元之現
      款，故尚難僅以被告平日財力之多寡，即作為推認被告購
      入上開毒品，係作為意圖販賣之依據。至公訴人又以扣案
      之注射針筒多達49支，且被告前案均自承其施用海洛因之
      方式係將海洛因滲入香菸之方式施用，並無以針筒注射海
      洛因之習慣，而認被告持有之扣案海洛因，有供販賣之意
      圖云云。惟證人丙○○於原審證稱：當時查獲49支針筒係
      我與被告所購買，係要供施用毒品等語（原審二卷52頁）
      ，是扣案之注射針筒充其量僅能認定被告持有注射針筒，
      亦無法作為證明被告販賣之證據，況被告確曾因以針筒施
      打海洛因犯行，亦經原審法院以96年度訴字第2768號判決
      確定在案，此有該判決書在卷可按，故扣案之注射針筒雖
      多達49支，然亦僅能證明被告施用海洛因之方式，然仍無
      法判斷被告是否基於販賣之意圖而購入該30包海洛因。準
      此，公訴人認被告持有扣案海洛因32包（應僅為30包，按
      其中在自小客車扣得2 小包之海洛因，業經被告與丙○○
      施用，故尚難認其此部分與本案持有海洛因有相關連），
      則有未恰，惟起訴之基本之事實既屬同一，爰變更起訴法
      條。
（四）原審對被告乙○○持有海洛因犯行未詳為推求而為無罪諭
      知，已有未恰，檢察官上訴指摘被告涉販賣海洛因罪，雖
      無理由，惟原判決既有瑕疵，自應由本院撤銷改判。審酌
      被告前曾多次犯施用毒品前科，此有臺灣高等法院被告前
      案紀錄表可按，雖未構成累犯，惟本件又持有毒品海洛因
      多達30包，顯見其不思悔改，自制力亦屬不佳，另考量其
      持有毒品行為反社會性之程度應屬較低及本件係經警方開
      槍欄查後始經查獲，耗費社會成本較多等一切情狀，爰量
      處有期刑1 年2 月，又被告前揭犯罪時間係在96年4 月24
      日以前，並無中華民國九十六年罪犯減刑條例第3 條第1
      項所定不予減刑之情形，是依同條例條例第2 條第1 項第
      3 款之規定，減為有期徒刑7 月，以資懲儆。又扣案附表
      編號1 海洛因部分，業經另案（原審法院96年度訴字第
      2768號）已於98年4 月2 日銷燬，有本院公務電話查詢紀
      錄在卷可按（本院卷92頁）及扣案附表編號2 至5 部分亦
      均無證據足認與本案持有海洛因有何關連性，均不另為沒
      收諭知。
四、共犯丙○○犯持有本件毒品海洛因部分，則移由檢察官另行
    偵辦，並附敘明。
據上論結，應依刑事訴訟法第369 條第1 項前段、第364 條、第
300 條、第299 條第1 項前段，毒品危害防制條例第11條第1項
，刑法第2 條第1 項前段、第11條、修正前刑法第28條，中華民
國九十六年罪犯減刑條例第2 條第1 項第3 款、第7 條，判決如
主文。
本案經檢察官姜麗儒到庭執行職務。
中    華    民    國    98    年    4     月    30    日
                刑事第八庭  審判長法  官  洪兆隆
                                  法  官  郭玫利
                                  法  官  李政庭
以上正本證明與原本無異。
被告不得上訴。
檢察官如不服本判決應於收受本判決後10日內向本院提出上訴書
狀，其未敘述上訴理由者，並得於提起上訴後10日內向本院補提
理由書狀（均須按他造當事人之人數附繕本）「切勿逕送上級法
院」。
中    華    民    國    98    年    4     月    30    日
                                  書記官  吳福連
附表
┌──┬───────────┬────────────┬───────────────────┤
│編號│物品名稱              │      數量及重量        │        鑑定結果                      │
├──┼───────────┼────────────┼───────────────────┤
│1   │白色粉末              │32包（空包裝總重9.65公克│檢驗呈第一級毒品海洛因陽性反應（法務部│
│    │                      │，純質淨重6.12公克）    │調查局96年5 月19日調科壹字第0962304399│
│    │                      │                        │0 號鑑定書）；業經另案已於98年4 月2 日│
│    │                      │                        │銷燬。                                │
├──┼───────────┼────────────┼───────────────────┤
│2   │注射針筒              │49支                    │與本案無關                            │
├──┼───────────┼────────────┼───────────────────┤
│3   │現金                  │新台幣1萬5千元（千元紙鈔│與本案無關                            │
│    │                      │9張、五百元紙鈔3張）    │                                      │
├──┼───────────┼────────────┼───────────────────┤
│4   │NOKIA 牌行動電話      │1 支                    │與本案無關                            │
├──┼───────────┼────────────┼───────────────────┤
│5   │G-PLUS牌行動電話      │1 支                    │與本案無關                            │
└──┴───────────┴────────────┴───────────────────┘
附錄本判決論罪之法條：
毒品危害防制條例第11條第1項
    持有第一級毒品者，處三年以下有期徒刑、拘役或新台幣5
    萬元以下之罰金。


司法院資訊處製作；財團法人民間司法改革基金會備份。
